【裁判字號】    96,簡,721
【裁判日期】    970219
【裁判案由】    公平交易法
【裁判全文】
臺北高等行政法院判決
                                     96年度簡字第00721號
原      告  甲○○
            乙○○
共      同
訴訟代理人  梁育純律師
被      告  行政院公平交易委員會
代  表  人  湯金全（主任委員）
訴訟代理人  戊○○兼送達代收.
            丙○○
            丁○○
上列當事人間因公平交易法事件，原告不服行政院中華民國96年
7 月24日院臺訴字第0960088415號訴願決定，提起行政訴訟。本
院判決如下：
    主  文
原告之訴駁回。
訴訟費用由原告負擔。
    事實及理由
一、事實概要：緣原告等經民眾檢舉，於網頁登載不實專利宣稱
    ，影響消費者之交易決定及不知情大眾參與之意願，涉有違
    反公平交易法規定之虞。經被告調查結果，以原告甲○○於
    「www.chiun-li.com.tw 」網頁、原告乙○○於「www.chiu
    n- li.com 」網頁（下稱系爭網頁）分別登載「群麗漢方生
    技在劉繼春董事長的領導下．．．今年一舉拿下4 項專利如
    下：（專利申請字號：00000000）．．．（專利申請字號：
    00000000 ） ．．．（專利申請字號：00000000）．．．（
    專利申請字號：00000000）．．．」，惟經群麗漢方生技股
    份有限公司（下稱群麗公司）證實尚未取得專利證書，就商
    品之品質及內容，為虛偽不實及引人錯誤之表示，違反公平
    交易法第21條第1 項規定，乃依同法第41條前段規定，以96
    年3 月30日公處字第096070號處分書（下稱原處分）命原告
    等自處分書送達之次日起應立即停止前項違法行為，並各處
    原告罰鍰新臺幣（下同）5 萬元。原告等不服，提起訴願，
    經遭駁回，遂提起本件行政訴訟。
二、原告起訴意旨略稱：
  (一)原告等於系爭網頁登載內容，係擷取民生報刊登之報導直接
    登載於網頁。又是時有關系爭網頁登載內容所述之相關專利
    ，前曾據群麗公司表示已提出專利申請，經由經濟部智慧財
    產局審查後，予以審定公告，群麗公司所提出之系爭專利申
    請案件即將取得專利權，且引用民生報刊登之相關報導內容
    登載於網頁，原告等絕非為經營之商品內容或廣告，故為虛
    偽不實或引人錯誤之表示。
  (二)公平交易法第21條第1 項所稱「虛偽不實或引人錯誤之表示
    或表徵」，依「處理公平交易法第21條案件原則」，虛偽不
    實，是指表示或表徵與事實不符，其差異難為相當數量之一
    般或相關大眾所接受，而足以引起錯誤之認知或決定者。引
    人錯誤，係指表示或表徵不論是否與事實相符，足以引起相
    當數量之一般或相關大眾錯誤之認知或決定者。兩者都以是
    否足以引起相當數量的一般或相關大眾的錯誤認之或決定為
    依歸，此可參學者劉孔中所著「公平交易法」第230 頁。而
    觀諸系爭網頁登載內容，其中雖有「今年一舉拿下4 項專利
    如下」之文字，惟其後亦有詳加註明該4 項專利「申請字號
    」分別為00000000、00000000、00000000、00000000。換言
    之，系爭登載內容已相對提供社會大眾查明該4 項專利之實
    質內容或申請進度之資訊，若果有消費者係基於該登載內容
    有「拿下4 項專利」而欲進行交易行為，則更不可能不對文
    中所稱之「4 項專利」之內容究竟為何進行了解，則本案是
    否有足以引起相當數量之一般或相關大眾錯誤之認知或決定
    ，實有探究之必要。
  (三)系爭網頁登載內容是完全94年1 月28日刊登於民生報上之資
    訊，民生報報導上述內容之後，並未有任何人出面指正上述
    內容有所不實，亦無消費者主張受該報導所誤導，而引起錯
    誤之認知或決定。時隔8 個月後，原告2 人將同樣內容登載
    於系爭網頁中，是否有違反公平交易法第21條第1 項之規定
    ，亦非無研求之必要。
  (四)公平交易法第41條前段固規定違反公平交易法第21條第1項
    者，公平交易委員會得限其命其停止、改正其行為或採取必
    要更正措施，並得處以罰鍰。惟行政行為有多種能同樣達成
    目的之方法時，應選擇對人民權益損害最少者，以符合比例
    原則，行政程序法第7 條第2 款定有明文。誠如前述，原告
    等並非惡意於94年9 月間在經營之商品內容或廣告上，為虛
    偽不實或引人錯誤之表示，且原告等於被告審查本件違反公
    平交易法事件時，在收受通知後，立即於94年10月間將系爭
    網頁登載內容刪除。基此，被告在原告依上開規定立即採取
    必要之改正措施後，仍對原告各處5 萬元罰鍰，其行政行為
    顯非採對人民權益損害最少之方式，已違反比例原則。
  (五)聲明請求撤銷訴願決定及原處分關於罰鍰部分；訴訟費用由
    被告負擔。
三、被告答辯意旨略稱：
  (一)按公平交易法第21條第1 項規定：「事業不得在商品或其廣
    告上，或以其他使公眾得知之方法，對於商品之價格、數量
    、品質、內容、製造方法、製造日期、有效期限、使用方法
    、用途、原產地、製造者、製造地、加工者、加工地等，為
    虛偽不實或引人錯誤之表示或表徵。」是以事業若在商品或
    其廣告上，或以其他使公眾得知之方法，為虛偽不實或引人
    錯誤之表示或表徵者，即違反上開規定。
  (二)有關原告等稱系爭網頁刊登之內容，係引用民生報刊登之相
    關報導內容，其非為經營之商品或內容故為虛偽不實或引人
    錯誤之表示乙節。查系爭「www.chiun-li.cim.tw 」及「ww
    w. chiun-li.com 」網站分別經原告等確認係為渠等設立及
    使用無誤，且原告等亦自承設立之目的係為行銷群麗公司之
    產品，該網頁資料係擷取自群麗公司提供予經銷商之資料及
    刊載於報紙之廣告資料，故無審核即逕予登載，此有原告陳
    述書及陳述紀錄在原處分卷可稽。是原告等訴稱引用民生報
    報導內容登載於網頁，絕非為經營之商品內容或廣告之用，
    顯屬企圖卸責之詞，核不足採。
  (三)有關原告等稱系爭網頁內容雖有「今年一舉拿下4 項專利如
    下」之文字，惟其後亦註明該4 項專利「申請字號」可供消
    費者查明，是不致引起相當數量之一般或相關大眾錯誤之認
    知或決定，以及並未有人出面指正系爭網頁內容有所不實，
    故無誤導消費者等節：
  1.查系爭網頁登載「群麗漢方生技在劉繼春董事長的領導下於
    海內外創下許多不可能任務，今年一舉拿下4 項專利如下1
    ．．．（專利申請字號00000000）2 ．．．（專利申請字號
    200000000 ）3 ．．．（專利申請字號00000000）4 ．．．
    （專利申請字號00000000）」，此有系爭網站之列印頁面在
    原處分卷可稽。
  2.上開群麗公司所申請之4 項專利，當時僅在專利審查階段，
    根本未取得專利證書，惟原告卻於系爭網頁宣稱該公司「今
    年一舉拿下4 項專利」，已顯與事實不符。
  3.網際網路具有普及與迅速傳播之特性，屬可直接或間接提供
    一般或相關大眾共見共聞訊息之傳播工具，是原告於網站上
    不實宣稱「拿下4 項專利」之敘述，核屬對交易相對人與潛
    在交易相對人提供不實資訊之行為，為虛偽不實或引人錯誤
    之表示，而足以誤導一般或相關大眾產生錯誤認知，其行為
    合致公平交易法第21條之規定，洵堪認定。
  4.廣告主應確保廣告內容真實原則，原告既為系爭網頁之廣告
    主，即應於網頁內容所載有關商品或服務之資訊克盡查證及
    真實表示義務。原告等未確定廣告內容之真實性即逕予刊載
    ，尚託詞系爭網頁已刊載有4 項專利之「申請字號」，而主
    張社會大眾可自行查明該4 項專利之實質內容或申請進度，
    其非特未盡廣告主依公平交易法第21條應盡之確認廣告內容
    真實義務，反責令消費者須負擔依廣告內容自行查證廣告是
    否真實之不利益，殊屬無理，至為顯然。
  (四)按公平交易法第41條規定：「公平交易委員會對於違反本法
    規定之事業，得限期命其停止、改正其行為或採取必要更正
    措施，並得處5 萬元以上2,500 萬元以下罰鍰。」同法施行
    細則第36條規定：「依本法量處罰鍰時，應審酌一切情狀，
    並注意下列事項：一違法行為之動機、目的及預期之不當利
    益。二違法行為對交易秩序之危害程度。三違法行為危害交
    易秩序之持續期間。四因違法行為所得利益。五事業之規模
    、經營狀況及其市場地位。六違法類型曾否經中央主管機關
    導正或警示。七以往違法類型、次數、間隔時間及所受處罰
    。八違法後悛悔實據及配合調查等態度。」本件原處分即係
    充分審酌考量上開情狀，並注意原告自行刪除網站資料等有
    利情形，始作成公平交易法第41條授權罰鍰額度最低限度，
    即5 萬元罰鍰之處分，並於原處分理由欄內詳細論列裁量審
    酌因素。是本件原處分有關罰鍰部分，係已充分審酌一切情
    狀所為之合義務性裁量，且裁量範圍符合法律之授權，故當
    無原告所指違反比例原則之情事。
  (五)聲明請求駁回原告之訴；訴訟費用由原告負擔。
四、按「事業不得在商品或其廣告上，或以其他使公眾得知之方
    法，對於商品之價格、數量、品質、內容、製造方法、製造
    日期、有效期限、使用方法、用途、原產地、製造者、製造
    地、加工者、加工地等，為虛偽不實或引人錯誤之表示或表
    徵。」、「公平交易委員會對於違反本法規定之事業，得限
    期命其停止、改正其行為或採取必要更正措施，並得處5 萬
    元以上2 千5 百萬元以下罰鍰。」公平交易法第21條第1項
    、第41條前段分別定有明文。又公平交易法第21條第1 項規
    定所稱「虛偽不實」係指表示或表徵與事實不符，其差異難
    為相當數量之一般或相關大眾所接受，而足以引起錯誤之認
    知或決定者；所稱「引人錯誤」係指表示或表徵不論是否與
    事實相符，足以引起相當數量之一般或相關大眾錯誤之認知
    或決定者，是事業倘於廣告上，或以其他使公眾得知之方法
    ，就商品之品質及內容等為虛偽不實或引人錯誤之表示者，
    即有違反公平交易法第21條規定。
五、經查：
  (一)原告等僅不服原處分關於罰鍰部分，是本件訴訟標的金額共
    計為10萬元，金額在20萬以下，應適用簡易訴訟程序，合先
    敘明。
  (二)被告以原告等為群麗公司之經銷商，且獨立提供商品或服務
    以從事交易，為公平交易法第2 條第4 款規定所稱之事業。
    原告甲○○為「www.chiun-li.com.tw 」網站之設立者及使
    用者，原告乙○○為「www.chiun-li .com 」網站之設立者
    及使用者，目的為推廣、銷售群麗公司產品，並由渠等蒐集
    群麗公司發布之相關資料，委託友人代為製作後登載。原告
    等於系爭網頁登載「群麗漢方生技在劉繼春董事長的領導下
    ．．．今年一舉拿下4 項專利如下：（專利申請字號：0000
    0000）．．．（專利申請字號：00000000）．．．（專利申
    請字號：00000000）．．．（專利申請字號：00000000）．
    ．．」，稱係擷取自群麗公司刊登於民生報之訊息後直接登
    載，惟經群麗公司證實尚未取得專利證書，原告等未善盡查
    證義務，核屬為虛偽不實及引人錯誤之表示，違反公平交易
    法第21條第1 項規定，乃依同法第41條前段規定，命原告等
    自該處分書送達之次日起，應立即停止前項違法行為，並各
    處原告等罰鍰5 萬元等情，為兩造所不爭，復有原告等登載
    之網頁資料、民生報、明政聯合法律事務所致被告函等附原
    處分卷可參，自堪信為真正。
  (三)查廣告為事業爭取交易之銷售手法，廣告主於刊登廣告時，
    應善盡查證及真實表示義務，倘未能確定其真實性而逕予刊
    登虛偽不實或引人錯誤之表示或表徵，即應依公平交易法第
    21條第1 項規定負不實廣告之責任。原告等既為系爭網頁登
    載內容之廣告主，則依公平交易法第21條規定應就廣告內容
    真實表示。
  (四)原告等主張系爭網頁刊登之內容，係引用民生報刊登之相關
    報導內容，其非為經營之商品或內容故為虛偽不實或引人錯
    誤之表示云云。惟查系爭「www.chiun-li.cim.tw 」及「ww
    w. chiun-li.com 」網站分別經原告等確認係為渠等設立及
    使用無誤，且原告等亦自承設立之目的係為行銷群麗公司之
    產品，該網頁資料係擷取自群麗公司提供予經銷商之資料及
    刊載於報紙之廣告資料，故無審核即逕予登載，此有原告陳
    述書及陳述紀錄在原處分卷可稽。則原告等既自承網頁登載
    之資料，係擷取自群麗公司刊登於民生報之訊息後直接登載
    ，顯未善盡查證之義務，難謂主觀上無過失，雖於被告審查
    本件違反公平交易法事件後，原告等立即將系爭網頁登載內
    容刪除，惟無礙於渠等登載廣告違法事實之認定。
  (五)又原告等主張系爭網頁內容雖有「今年一舉拿下4 項專利如
    下」之文字，惟其後亦註明該4 項專利「申請字號」可供消
    費者查明，是不致引起相當數量之一般或相關大眾錯誤之認
    知或決定，以及並未有人出面指正系爭網頁內容有所不實，
    故無誤導消費者云云。然查廣告主應確保廣告內容真實原則
    ，原告既為系爭網頁之廣告主，即應於網頁內容所載有關商
    品或服務之資訊克盡查證及真實表示義務。次查系爭網頁登
    載「群麗漢方生技在劉繼春董事長的領導下於海內外創下許
    多不可能任務，今年一舉拿下4 項專利如下1 ．．．（專利
    申請字號00000000）2 ．．．（專利申請字號200000000 ）
    3 ．．．（專利申請字號00000000）4 ．．．（專利申請字
    號00000000）」，此有系爭網站之列印頁面附原處分卷可稽
    。茲以上開群麗公司所申請之4 項專利，當時僅在專利審查
    階段，尚未取得專利證書，此為原告所不爭，惟原告卻於系
    爭網頁宣稱該公司「今年一舉拿下4 項專利」等語，此顯與
    事實不符。復參酌網際網路具有普及與迅速傳播之特性，屬
    可直接或間接提供一般或相關大眾共見共聞訊息之傳播工具
    ，是原告等未確定廣告內容之真實性，即逕予於網站上不實
    宣稱「拿下4 項專利」之敘述，核屬對交易相對人與潛在交
    易相對人提供不實資訊之行為，為虛偽不實或引人錯誤之表
    示，而足以誤導一般或相關大眾產生錯誤認知，其行為合致
    公平交易法第21條之規定，洵堪認定。至原告託詞系爭網頁
    已刊載有4 項專利之「申請字號」，而主張社會大眾可自行
    查明該4 項專利之實質內容或申請進度，其未盡廣告主依公
    平交易法第21條應盡之確認廣告內容真實義務，反責令消費
    者須負擔依廣告內容自行查證廣告是否真實之不利益，核屬
    無理，殊不足取。
  (六)另原告等主張系爭網頁登載內容係依民生報登載內容，並未
    有人出面指正上述內容有所不實，亦無消費者主張受該報導
    所誤導，而引起錯誤之認知或決定云云，惟按公平交易法第
    21條第1 項規定，尚不以實際引致交易糾紛為要件，倘廣告
    表示已足以引起消費者之誤認而達交易之目的或藉以爭取交
    易之機會，即應以違反該項條文論處，故原告此項主張，亦
    不足為其有利之認定。
  (七)綜上，原告等於系爭網頁登載「群麗漢方生技在劉繼春董事
    長的領導下．．．今年一舉拿下4 項專利如下：（專利申請
    字號：00000000）．．．（專利申請字號：00000000）．．
    ．（專利申請字號：00000000）．．．（專利申請字號：00
    000000）．．．」等語，就商品之品質及內容，為虛偽不實
    及引人錯誤之表示，違反公平交易法第21條第1 項規定，被
    告原處分認依同法第41條前段規定，原告自該處分書送達之
    次日起，應立即停止前開違法行為，並分別處原告罰鍰各5
    萬元，並無不妥。原告雖質疑被告上揭裁處罰鍰之處分，違
    反比例原則云云，惟行政機關在法令授權裁量之範圍內，依
    據個案情況自主決定系爭法律效果，在授權範圍內、非恣意
    濫權的裁量決定，屬於行政機關之自主決定空間，於此僅有
    系爭決定適當與否的問題，而與違法性無涉。被告依公平交
    易法第41條前段規定，於個案限期命其停止、改正其行為或
    採取必要更正措施，或裁處何種數額之罰鍰，係屬被告行政
    裁量之權限，且對於適用公平交易法第41條及第42條規定裁
    處罰鍰之案件，被告係依公平交易法施行細則第36條規定逐
    一審酌，茲經被告審酌原告違法行為之動機、目的及預期之
    不當利益，違法行為對交易秩序之危害程度，違法行為危害
    交易秩序之持續期間，因違法行為所得利益，事業之規模、
    經營狀況及其市場地位，違法類型曾否經中央主管機關導正
    或警示，以往違法類型、次數、間隔時間及所受處罰，違法
    後悛悔實據及配合調查等態度，與其他情狀，在上開法定裁
    罰額度內予以處分。查本件原處分業已充分審酌考量上開情
    狀，並注意原告自行刪除網站資料等有利情形，始作成公平
    交易法第41條授權罰鍰額度最低限度，即5 萬元罰鍰之處分
    ，並於原處分理由欄內詳細論列裁量審酌因素。是本件原處
    分有關罰鍰部分，係已充分審酌一切情狀所為之合義務性裁
    量，且裁量範圍符合法律之授權，並無裁量瑕疵情事，尚屬
    合法允當，難認有違比例原則之情事。
六、綜上所述，原處分認事用法既無違誤，訴願決定予以維持，
    即無不合，原告等仍執前詞及個人主觀之見解，請求如聲明
    所示，為無理由，應予駁回。又本件為簡易事件，依卷內資
    料，事證已臻明確，爰不經言詞辯論為判決。
據上論結，本件原告之訴為無理由，爰依行政訴訟法第233條第1
項、第98條第1 項前段、第104 條、民事訴訟法第85條第1 項前
段，判決如主文。
中    華    民    國    97    年    2     月    19    日
                   臺北高等行政法院第四庭
                           第四庭  法  官  陳秀
上為正本係照原本作成。
本件以訴訟事件所涉及之法律見解具有原則性者為限，始得於本
判決送達後20日內向本院提出上訴狀並表明上訴理由，如已於本
判決宣示後送達前提起上訴者，應於判決送達後20日內補具上訴
理由（均按他造人數附繕本），且經最高行政法院許可後方得上
訴。
中    華    民    國    97    年    2     月    19    日
                                   書記官  楊子鋒


司法院資訊處製作；財團法人民間司法改革基金會備份。
